ACORDAO-COMPLETO-2576891

ACÓRDÃO 1411/2023 ATA 3/2023 - SEGUNDA CÂMARA

VISTO, relatado e discutido este processo de concessão de aposentadoria em que se aprecia pedido de reexame interposto por Maria Madalena Stelmatchuk contra o Acórdão 18041/2021-TCU-Segunda Câmara (relator Min. Bruno Dantas) , por meio do qual este Tribunal considerou ilegal o seu ato em razão da inclusão indevida da vantagem "quintos",
ACORDAM os Ministros do Tribunal de Contas da União, reunidos em Sessão da 2ª Câmara, com fundamento nos arts. 33 e 48 da Lei 8.443/1992 e diante das razões expostas pelo relator, em:
9.1. conhecer do presente pedido de reexame e, no mérito, negar-lhe provimento;
9.2. encaminhar cópia deste acórdão à recorrente e ao Tribunal Regional do Trabalho da 9ª Região.

Pedido de reexame interposto por Maria Madalena Stelmatchuk contra o o Acórdão 1169/2022-Segunda Câmara  que teve como relator o Ministro Bruno Dantas

Segunda Câmara

3. Interessados/Responsáveis/Recorrentes:
3.1. Recorrente: Maria Madalena Stelmatchuk (XXX.538.109-XX).

13.1. Ministros presentes: Vital do Rêgo (Presidente), Augusto Nardes e Antonio Anastasia (Relator).
13.2. Ministro-Substituto convocado: Marcos Bemquerer Costa.

ANTONIO ANASTASIA

Ministro Bruno Dantas.

Adoto como relatório a instrução aprovada no âmbito da então Secretaria de Recursos (peça 43) , cujas conclusões e proposta de encaminhamento contaram com a anuência do titular da subunidade (peça 44) e do Ministério Público junto ao TCU, na pessoa do Procurador Júlio Marcelo de Oliveira (peça 45) :
"1. Trata-se de pedido de reexame (peças 11 a 26) interposto por Maria Madalena Stelmatchuk contra o Acórdão 1169/2022-TCU-Segunda Câmara (peça 8, Rel. Min. Bruno Dantas) . 
1.1. A deliberação recorrida apresenta o seguinte teor: 
ACORDAM, com fundamento no art. 71, incisos III e IX, da Constituição Federal de 1988, c/c os arts. 1º, inciso V, e 39, inciso II, da Lei 8.443/1992, e ainda com os arts. 17, inciso III, 143, inciso II, 260 e 262 do Regimento Interno/TCU, em considerar ilegal e negar registro ao ato de aposentadoria em exame e expedir os comandos a seguir discriminados.
 (...) 
1.7. Determinações/Recomendações/Orientações:
a) dispensar o ressarcimento das quantias indevidamente recebidas de boa-fé, consoante o Enunciado 106 da Súmula de Jurisprudência do TCU;
b) determinar ao Tribunal Regional do Trabalho da 9ª Região que:
b.1) no prazo de quinze dias, promova o ajuste da proporção da rubrica paga a título de quintos incorporados no período de 8/4/1998 até 4/9/2001 de acordo com a modulação estabelecida pelo STF no âmbito do RE 638.115/CE, caso a referida incorporação não tenha se fundamentado em decisão judicial transitada em julgado;
b.2.) caso haja rubrica paga a título de quintos incorporados após 4/9/2001, faça cessar todo e qualquer pagamento relativo ao ato, no prazo de quinze dias, emitindo novo ato, livre da irregularidade apontada, e submetendo-o a nova apreciação pelo TCU, na forma do art. 260, caput, do Regimento Interno/TCU;
b.3) no prazo de trinta dias, informe ao TCU as medidas adotadas e disponibilize, por meio do Sistema e-Pessoal, comprovante da data em que a interessada tomou conhecimento deste acórdão;
c) remeter cópia deste acórdão, acompanhada da instrução da secretaria especializada (peça 5) , ao Tribunal Regional do Trabalho da 9ª Região.
HISTÓRICO
2.  O ato de aposentadoria da recorrente foi julgado ilegal, por incluir a incorporação de parcelas de quintos/décimos, referentes ao exercício de função de confiança posterior ao advento da Lei 9.624/1998. Mesmo que a incorporação tenha ocorrido com base em decisão judicial transitada em julgado, ainda assim o STF a considera sem amparo legal.
2.1.  Assim, houve a expedição de determinação ao órgão de origem para que providenciasse o ajuste da proporção da rubrica paga a título de quintos incorporados no período de 8/4/1998 até 4/9/2001 de acordo com a modulação estabelecida pelo STF no âmbito do RE 638.115/CE, caso a referida incorporação não tenha se fundamentado em decisão judicial transitada em julgado. Além disso, determinou-se, caso haja rubrica paga a título de quintos incorporados após 4/9/2001, faça cessar todo e qualquer pagamento relativo ao ato, sem prejuízo que seja feita a emissão de novo, livre da irregularidade apontada.
2.2.  Irresignada, a ex-servidora interpôs o presente pedido de reexame (peças 11 a 26) , cujas argumentações serão abordadas mais adiante.
 (...) 
EXAME DE MÉRITO
4.  Delimitação
4.1.  O presente exame contempla questão acerca da legalidade da incorporação de quintos pelo exercício de função comissionada ou de cargo em comissão após a entrada em vigor da Lei 9.624/1998, de 8/4/1998.
5.  Incorporação de quintos após a vigência da Lei 9.624/1998
5.1.  Defende a recorrente a manutenção do pagamento de quintos, decorrentes do exercício de função de confiança após o advento da Lei 9.624/1998, com base nos seguintes argumentos.
5.2.  A incorporação de parcela de quintos/décimos, referentes ao período de 8/4/1998 a 4/9/2001, encontra amparo na decisão judicial transitada em julgado, proferida no Processo 2004.3400.048565-0/DF (Justiça Federal de Primeiro Grau - Seção Judiciária do Distrito Federal) , movido pela Associação Nacional dos Servidores da Justiça do Trabalho (Anajustra) . A ex-servidora consta como beneficiária do Processo de Execução de Sentença 0014400.24.2009.4.01.3400 (peça 11, p. 3-9, e peças 12 a 23 e 25) .
5.3.  O STF, no julgamento dos embargos com efeitos infringentes no RE 638.115/CE, tema 395 da repercussão geral, firmou posicionamento pela constitucionalidade da incorporação assentada na garantia da coisa julgada trazida no art. 5º, inciso XXXVI, da Lei Maior (peça 11, p. 910) .
5.4.  A validade do ato de aposentadoria encontra amparo no art. 24 da LINDB, com as alterações da Lei 13.665/2018, regulamentado pelo Decreto 9.830/2019, cujo art. 8º dispõe que, na interpretação de normas sobre gestão pública, serão consideradas as dificuldades reais do agente público e as exigências das políticas públicas a ser cargo. Ademais, na decisão sobre a legalidade do ato, deve-se levar em conta as circunstâncias práticas que impuseram, limitaram ou condicionaram a ação do agente público (peça 11, p. 10-12) .
5.5.  O ato administrativo que determinou a incorporação da parcela de quintos até 4/9/2001 está amparado no ordenamento jurídico pátrio, a saber: Constituição Federal de 1988, arts. 1º, 2º, 5º, incisos II e XXXVI, e 37, caput; Lei 5.969/1973 (CPC) , art. 468, com vigência mantida pelo art. 503 da Lei 13.105/2015; Decreto 4.657/1942, arts. 6º, §§ 1º e 3º, e 24; Decreto 9.830/2019 (art. 8º, § 1º; Lei 1.079/1957, art. 12, inciso I; e Lei 8.429/1992, art. 11 (peça 11, p. 12) .
5.6.  Defende a legalidade da integração da VPNI no cálculo dos proventos de aposentadoria, por força de decisão judicial transitada em julgado (peça 11, p. 12-20) .
5.7.  A VPNI, incorporada por força de decisão judicial que transitou em julgado, se constitui em vantagem permanente compondo a remuneração do servidor recebida até a aposentadoria, sendo esse o limite remuneratório de corte previsto no art. 40, § 2°, da Carta Magna (peça 11, p. 20) .
5.8.  Demonstrada a legalidade do ato de aposentação, o seu registro decorre de imposição trazida pelo art. 71, inciso III, da CF/1988 (peça 11, p. 20) .
5.9.  Assim, requer que o recurso seja conhecido e provido, aplicando-se o entendimento do STF, no RE 638.115/CE, quanto aos efeitos da decisão judicial transitada em julgado, reconhecendo a legalidade do ato que incorporou parcelas de quintos, no período de 8/4/1998 a 4/9/2001, com o cômputo da vantagem no cálculo dos proventos da recorrente, bem como que sejam reconsideradas as determinações contidas no subitem 1.7, alíneas "b.1" e "b.2" do acórdão contestado e concedido registro ao ato de aposentadoria da interessada (peça 11, p. 20) .
Análise
5.10.  O ato de aposentadoria foi julgado ilegal, por incluir a incorporação de parcelas de quintos/décimos, referentes ao exercício de função de confiança posterior ao advento da Lei 9.624/1998. Mesmo que a incorporação tenha sido concedida por decisão judicial transitada em julgado, ainda assim o STF a considera sem amparo legal, tendo assegurado somente a continuidade de seu pagamento, nos termos da modulação adotada no RE 638.115/CE.
5.11.  Ante a carência de informações nos autos, houve a expedição de determinação ao órgão de origem para que providenciasse o ajuste da proporção da rubrica paga a título de quintos incorporados no período de 8/4/1998 até 4/9/2001 de acordo com a modulação estabelecida pelo STF no âmbito do RE 638.115/CE, caso a referida incorporação não tenha se fundamentado em decisão judicial transitada em julgado.
5.12.  No presente pedido de reexame, houve a apresentação de cópias do processo judicial movido pela Anajustra, em favor dos associados, cuja decisão judicial transitada em julgado assegurou o direito à incorporação de quintos até 4/9/2001 (peças 12 a 23 e 25) .
5.13.  Contudo, a comprovação do trânsito em julgado, por si só, não possui o condão de alterar o julgamento pela ilegalidade do ato de aposentadoria pela Corte de Contas, pois o STF deixou assente que a incorporação de quintos, no período de 8/4/1998 até 4/9/2001, ofende o princípio da legalidade, nos termos da tese firmada em sede de repercussão geral, Tema 395. 
5.14.  Cumpre mencionar que o TCU tem posicionamento do Plenário de como os órgãos jurisdicionados devem proceder em relação às parcelas de quintos/décimos de funções comissionadas exercidas entre 8/4/1998 e 4/9/2001, conforme o Acórdão 1255/2020-TCU-Plenário (Relator Ministro-Substituto Marcos Bemquerer Costa) a seguir transcrito no que é pertinente:
 (...) 
5.15. Cabe, portanto, ao órgão de origem averiguar se o pagamento de quintos incorporados após 8/4/1998 pela ex-servidora encontra amparo em decisão judicial transitada em julgado e está em consonância com a modulação dada pelo STF na apreciação do RE 638.115/CE.
5.16. Convém ressaltar que mesmo nas situações em que as parcelas de quintos/décimos foram incorporadas após 8/4/1998, com base em decisão judicial transitada em julgado, o ato concessório de aposentadoria é ilegal e não é registrado. O provimento judicial somente impede a suspensão dos pagamentos das parcelas indevidas. Acerca da questão, cabe trazer à baila excerto do voto condutor do Acórdão 3842/2020-TCU-Primeira Câmara (Relator Ministro Walton Alencar Rodrigues) :
 (...) 
5.17.  Assim, existindo provas de que a recorrente é beneficiária de decisão judicial transitada em julgado, deve o órgão de origem manter as parcelas de quintos incorporados entre 8/4/1998 e 4/9/2001 imunes à absorção por reajustes futuros, nos termos da modulação de efeitos assegurada pelo STF no RE 638.115/CE, o que já foi devidamente contemplado no subitem 1.7, alínea "b.1", do vergastado acórdão, que tão somente determinou o ajuste da proporção da rubrica referente a quintos, caso a incorporação não tenha se fundamentado em decisão judicial transitada em julgado.
5.18.  Diante disso, opina-se pela rejeição dos argumentos apresentados.
CONCLUSÃO
6.  Do exame, é possível concluir que a decisão da Corte de Contas acerca do pagamento de quintos incorporados após 8/4/1998 não afrontou o RE 638.115/CE e, caso a interessada comprove, perante o órgão, ser beneficiária de decisão judicial transitada em julgado, poderá ser mantida a continuidade dos pagamentos, consoante modulação de efeitos fixada pelo Supremo Tribunal Federal, nos termos do subitem 1.7, alínea "b.1", do acórdão em discussão.
6.1.  Por conseguinte, deve-se negar provimento ao presente recurso.
PROPOSTA DE ENCAMINHAMENTO
7.  Ante o exposto, submetem-se os autos à consideração superior, propondo-se, com fundamento no art. 48 da Lei 8.443/1992:
a) conhecer do recurso e, no mérito, negar-lhe provimento;
 (...) "
É o relatório.

não há

Procurador Júlio Marcelo de Oliveira.

APOSENTADORIA. INCLUSÃO, NOS PROVENTOS, DA VANTAGEM RELATIVA A "QUINTOS" EM DESACORDO COM A LEGISLAÇÃO DE REGÊNCIA. ILEGALIDADE. PEDIDO DE REEXAME. CARÊNCIA DE AMPARO LEGAL. ILEGALIDADE DO ATO. PRESERVAÇÃO DOS EFEITOS FINANCEIROS SUJEITA A CONDIÇÕES FIXADAS PELO STF NO JULGAMENTO DO RE 638.115. JÁ ADMITIDA A AVALIAÇÃO DESSAS CONDIÇÕES, NO CASO CONCRETO, PELO ÓRGÃO DE ORIGEM. CONHECIMENTO DO RECURSO. NEGATIVA DE PROVIMENTO.

APOSENTADORIA (APOS)

Unidade de Auditoria Especializada em Recursos (AudRecursos).

Trata-se de processo de concessão de aposentadoria em que se aprecia, nesta oportunidade, pedido de reexame interposto por Maria Madalena Stelmatchuk contra o Acórdão 1169/2022-TCU-Segunda Câmara (peça 8, relator Ministro Bruno Dantas) , por meio do qual este Tribunal considerou o ato ilegal em razão da inclusão indevida da vantagem "quintos".
2.	O argumento básico da recorrente é o de que o ato é legal e seus efeitos financeiros devem ser preservados, tendo em vista que os quintos foram incorporados com base em decisão judicial que reconheceu o direito à vantagem. 
3.	Em manifestações concordantes, a Unidade de Auditoria Especializada em Recursos (peças 43 e 44) e o Ministério Público junto ao TCU, representado pelo Procurador Júlio Marcelo de Oliveira (peça 45) , opinam pela negativa de provimento do recurso.
4.	Acompanho as conclusões, cujos fundamentos, transcritos no relatório precedente, incorporo às minhas razões de decidir, sem prejuízo das breves considerações que se seguem.
5.	De fato, não há amparo legal para a incorporação de quintos pelo exercício de função comissionada ou cargo em comissão após a entrada em vigor da Lei 9.624/1998, que extinguiu a vantagem, conforme decidido pelo Supremo Tribunal Federal, em regime de repercussão geral, no Recurso Extraordinário 638.115 (tema 395) . 
6.	A carência de fundamento legal para a concessão da vantagem é motivo suficiente para sustentar a ilegalidade do ato e a consequente negativa de registro (plano da validade) , ainda que, excepcionalmente, sejam preservados os efeitos financeiros (plano da eficácia) , se atendidas as condições fixadas pelo STF ao modular os efeitos do julgamento do RE 638.115.
7.	Quanto aos efeitos financeiros, na instrução de peça 5, que embasou o acórdão recorrido, a unidade técnica havia indicado que a parcela irregularmente incluída nos proventos estaria amparada por decisão judicial transitada em julgado.
8.	Ainda assim, cabe observar que a alínea "b.1" do item 1.7 da deliberação recorrida determinou ao TRT da 9ª Região que promovesse o ajuste da rubrica apenas se "a referida incorporação não tenha se fundamentado em decisão judicial transitado em julgado". 
9.	A cautela do deliberação recorrida se justifica nesta hipótese, mesmo diante da informação de que há decisão judicial transitada em julgado, pois será necessária, também, a análise da situação da beneficiária do ato em confronto com os limites subjetivos da decisão judicial, por se tratar, na hipótese, de ação coletiva promovida por entidade associativa de caráter civil (ação ordinária de nº 2005.34.00003947-1, movida pela Associação Nacional dos Servidores da Justiça do Trabalho - Anajustra Federal) .
10.	Nesta hipótese, caberá ao órgão de origem o exame minucioso da postulação da interessada, atentando-se para os limites subjetivos da coisa julgada, tendo em vista a tese fixada pelo Supremo Tribunal Federal, em repercussão geral, no RE 612.043/PR (Tema 499) :
"A eficácia subjetiva da coisa julgada formada a partir de ação coletiva, de rito ordinário, ajuizada por associação civil na defesa de interesses dos associados, somente alcança os filiados, residentes no âmbito da jurisdição do órgão julgador, que o fossem em momento anterior ou até a data da propositura da demanda, constantes da relação jurídica juntada à inicial do processo de conhecimento."
11.	Caso comprove que a interessada é beneficiária da decisão judicial concessiva da aludida vantagem, caberá ao órgão de origem observar a modulação definida pelo STF, de modo a manter a parcela de quintos incorporada no período. Do contrário, deverá efetuar o destaque da parcela de quintos e promover a sua transformação em parcela compensatória, a ser absorvida por reajustes futuros, tal como determinado no item 9.3.2 do acórdão recorrido.
12.	Considerando essa ressalva contida na alínea "b.1" do item 1.7 da deliberação recorrida, caberá ao órgão de origem examinar a situação concreta e aplicar as regras estabelecidas na modulação dos efeitos do RE 638.115.
13.	Logo, não há providências adicionais a serem adotadas pelo Tribunal, devendo ser negado provimento ao presente recurso.
14.	Ante o exposto, voto por que o Tribunal adote o Acórdão que ora submeto à deliberação deste Colegiado.
TCU, Sala das Sessões, em 28 de fevereiro de 2023.
ANTONIO ANASTASIA 
Relator